臺灣高等法院臺南分院民事判決　　　　　 100年度上字第76號
上　訴　人　吳慶文
被　上訴人　教育部
法定代理人　吳清基
訴訟代理人　何旭苓　律師
上列當事人間請求返還土地事件，上訴人對於中華民國100年1月
28日臺灣臺南地方法院第一審判決（99年度訴字第1286號）提起
上訴，本院於100年9月27日言詞辯論終結，判決如下：
    主  文
上訴駁回。
第二審訴訟費用由上訴人負擔。
    事實及理由
一、上訴人主張：
  (一)坐落台南市○○區○○段2547、2544地號土地，於設界調整
    前為安平區○○段10-2地號，於臺灣日據時期則為台南市新
    町一丁目98番地（下稱98番地）。系爭土地為上訴人先父吳
    昭興及先祖父於臺灣日據時期購買，惟政府遷臺後，於民國
    （下同）35年間逕將所有權改為租賃權。臺南市政府於40年
    間告知吳昭興因所營漁塭營運不佳，得暫時免繳租金，事後
    即未再將系爭土地出租與吳昭興，並將之登載為前臺灣省政
    府教育廳所有，僅補償土地地上物新臺幣（下同）14萬餘元
    。臺南市政府因未辦理系爭土地所有權或承租權徵收，即將
    系爭土地予以公開標租。被上訴人及臺南市政府侵害上訴人
    之承租權，上訴人既自始與臺南市政府間就系爭土地存在租
    賃契約，爰依繼承之法律關係，求為判命：被上訴人應將坐
    落台南市○○區○○段2544、2547地號土地，以每月租金5,
    000元，與其訂立租賃契約等語（原審為上訴人敗訴之判決
    ，上訴人全部上訴；嗣撤回2544地號土地部分之上訴。是本
    院審理範圍僅環河段2547地號土地）。
  (二)上訴人並為上訴聲明：1.原判決關於駁回上訴人下列第二項
    請求部分廢棄。2.被上訴人應將坐落台南市○○區○○段25
    47地號土地以每月5,000元租金，與上訴人訂立租賃契約。
二、被上訴人則以：
  (一)系爭土地確為國有土地，所有人為中華民國，管理人為教育
    部，已經三審判決確定，上訴人稱其祖父或父親曾購買系爭
    土地，與事實不符。且經前案詳為比對相關地號及日據時代
    前後異動之情形，認定98番地並非為安平區○○段10-2號土
    地（於設界調整後分割為現中西區○○段2547、2544地號土
    地）。上訴人之父吳昭興及其母設籍98番地，而98番地並非
    系爭土地，亦不能證明就該設籍地有租賃關係，上訴人就系
    爭土地主張優先承租權，係屬無據。
  (二)答辯聲明：上訴駁回。
三、兩造不爭執事項：
  (一)吳昭興於94年4月20日死亡，上訴人為其繼承人。
  (二)被上訴人請求上訴人拆屋還地事件，經原審93年度重訴字第
    84號判決被上訴人勝訴，上訴人不服上訴，經本院94年度重
    上字第19號判決及最高法院95年度台上字第2424號裁定駁回
    上訴而告確定。
  (三)坐落台南市○○區○○段2547地號土地，面積為1,743.69平
    方公尺，依土地登記謄本記載所有權人為中華民國，管理人
    為教育部。土地申報地價自96年2月01日起至98年9月29日止
    ，每平方公尺為16,700元。
四、上訴人主張系爭2547地號土地，於臺灣日據時期為臺南市新
    町一丁目98番地，為吳昭興及其祖父於日據時期所購買，嗣
    其父吳昭興與臺南市政府間，就系爭2547地號土地，有租賃
    關係存在，依繼承法律關係，伊就系爭土地有優先承租權等
    情，為被上訴人所否認，並以前開情詞置辯，則本件所應審
    究者為：系爭2547地號土地是否確為吳昭興及上訴人祖父於
    臺灣日據時期購買？吳昭興與臺南市政府間，就系爭2547地
    號土地是否有租賃關係存在？上訴人就該地是否有優先承租
    權？經查：
  (一)台南市○○區○○段10-2地號，係於81年5月11日分割自同
    段10地號，土地原所有權人為臺灣省，管理機關為臺灣省政
    府教育廳，精省後88年8月因接管，所有權人改登記為中華
    民國，管理機關為教育部。又新南段10地號土地係於重劃時
    由上鯤鯓段43-1、59、81-1、81-7等4筆地號分配取得；且
    該4筆重劃前土地，除81-7地號係於53年6月26日分割自同段
    81-1地號移載外，其餘3筆地號自日據時期登記簿、光復後
    之總登記至重劃前之土地登記簿等，均無變更地段、地號之
    記載。至於新町一丁目98番地，原所有權人為公業主許煥章
    、管理人許陳氏富，於大正13年4月8日買賣移轉登記予臺南
    市；光復後編為新段一小段98地號，40年2月辦理總登記，
    所有權人為臺南市政府；其後曾有分割合併，直至87年始因
    地籍圖重測改編為環河段89地號，足證新南段10-2地號與新
    町一丁目98番地並無關係，有臺南地政事務所93年6月1日、
    94年06月22日、94年8月30日台南地所測字第09300080300、
    09400067650、09400095220號函在卷可按（見原審93年度重
    訴字第84號卷第79-119頁、本院94年度重上字第19號卷第
    103頁），並有臺南地政事務所以94年8月30日台南地所登字
    第09400095220號函送新段一小段98地號之登記簿謄本及土
    地所有權狀影本各乙份在卷可按（見本院94年度重上字第19
    號卷第11-14頁）。再查舊地號98番地自光復後編為新段
    一小段98地號，地籍圖歷經分割、合併，75年辦理第五期（
    安平）市地重劃，其歷年分割合併之子號，有部分固係屬市
    地重劃區範圍之內，惟新段一小段98地號位置在運河盲段以
    東，並不在市地重劃區內，土地所有權人為臺南市政府。而
    臺南市○○段10-2地號，係於81年自新南段10地號分割出，
    新南段10地號土地，係於重劃時由上鯤鯓段43-1、59、81-1
    、81-7等4筆地號土地所調配，土地所有權人為臺灣省，管
    理機關為臺灣省政府教育廳，使用分區為文中用地（現況為
    社教館），10-2地號為變電所用地；該地號相對位置依據上
    鯤鯓段重劃前藍曬圖所示，重劃前為上鯤鯓段22-4地號（係
    分割與同段22-0地號），上鯤鯓段為光復後土地總登記時編
    定之段名，並無日據時代地籍資料，有臺南市政府94年07月
    6日南市地籍字第09414512750號函檢附臺南地政事務所94年
    6月22日台南地所測字第09400067650號函附98番地分割沿革
    示意圖、市地重劃前之地籍圖、臺南市第五期市地重劃區重
    劃前後土地分配對照清冊、臺南市○○段10-2號土地登記簿
    影本、土地分配對照清冊第九冊、上鯤鯓段重劃前藍曬圖、
    上鯤鯓段22-4地號土地登記簿影本、98番地日據時代登記簿
    謄本、第五期市地重劃區房屋拆遷清冊及位置圖在卷可稽（
    見本院94年度重上字第19號卷第101-175頁）。揆諸上開
    說明，足證系爭土地地籍資料自日據時期迄今，產權登記均
    相當明確，並無登記遺漏，或登記事項與登記原因證明文件
    所載之內容不符情事，堪認系爭土地並非舊地號98番地。上
    訴人主張系爭2547地號土地為吳昭興及其祖父於日據時期所
    購買云云，洵不足採。
  (二)又上訴人所提出之臺南市政府前揭函文暨其檢附資料，並無
    承租戶登記公簿及吳昭興租賃契約書，且所附陳情人名冊亦
    未見吳昭興簽名蓋章其上（見原審卷第52-71頁），則上訴
    人主張吳昭興與臺南市政府間，就系爭2547地號土地，有租
    賃關係存在乙節，難以採信。上訴人主張：吳昭興因出海捕
    魚，未能參與陳情云云，未能舉證以實其說，尚不足採。又
    上訴人聲請原審命臺南市政府提出承租戶登記公簿、租賃契
    約書，然證人即臺南市政府秘書處保管文書人員黃麗真於原
    審到庭結證稱：「【這份資料（即臺南市政府67年06月15日
    南市財產字第15819號函）是不是就只有如臺南市政府所附
    之文書，還有無其他文件？】針對這公文，我們接管它的時
    候就是這樣。」「（不管何單位要保管的文件，是否都會送
    到你們這邊？）是啊。」等語（見原審卷第151-152頁），
    是上訴人主張：臺南市政府上開函文尚有承租戶名冊、租賃
    契約書等附件云云，尚乏實據，不足遽信。上訴人另執臺南
    市政府78年10月27日78南市地劃字第87137號函，用以證明
    其先父有租地關係，然查該函說明二、載謂：「台端所有座
    落重劃前本市○○路303巷8號房屋，其基地為本市第五期市
    地重劃區○○○○段一小段98-83地號，產權為市有地，台
    端未辦理承租，本府辦理重劃工程施工，因妨礙工程施工予
    以補償拆除。．．．；說明四、．．．依現有法令規定市地
    重劃區內之土地所有權人對於重劃區內之抵費地並無優先承
    購之權，況且台端又非土地所有權人．．．」等語（見本院
    卷第79-80頁），可知該函文所指之土地係新段一小段98-83
    地號土地，並非系爭2547地號土地，且吳昭興係無權占用新
    段一小段98-83地號土地，未與台南市政府成立任何租賃關
    係，僅因其所有之房屋坐落於該市有土地而妨礙重劃工程施
    工須予以拆除，臺南市政府始發給其先父補償建物之補償金
    ，至為明確。再參以臺南市台南地政事務所93年09月10日台
    南地所測字第09300142260號函檢附之重劃前台南市新町一
    丁目98番地土地地籍圖謄本（見原審93年度重訴字第84號第
    209-211頁），明示：新段一小段98地號土地係位於該地籍
    圖之中間偏下，而新段98-83地號土地係位於該地籍圖之左
    邊偏上等情，顯見兩地相差甚遠，是新段一小段98-83地號
    土地，並非上訴人主張新段一小段98地號土地，甚為明確；
    且新段一小段98地號土地（舊新町一丁目98番地，經設界調
    整後現為環河段89地號土地）亦非系爭環河段2547地號土地
    。綜上，上訴人主張：伊依繼承法律關係，就系爭2547地號
    土地有承租權云云，不足採信。再營業稅之課徵，並不以營
    業場所需合法取得或占有為必要，是上訴人既有經營停車場
    之營業事實，依法即需課徵營業稅，與其經營事業所用土地
    是否有合法權源無涉；且觀之上訴人提出之財政部南區國稅
    局台南分局營業稅核定稅額繳款書，其上營業地址僅記載：
    「台南市○○區○○路2段283號左側空地」（見本院卷第37
    頁），尚無法憑以判斷該空地坐落地號，則上訴人執營業稅
    核定稅額繳款書，主張就系爭土地有合法占有權源云云，亦
    不可採。
五、綜上所述，上訴人依繼承之法律關係，主張就系爭2547地號
    土地有優先承租權，被上訴人應就系爭土地與其訂立租約，
    為無理由，不應准許。原審為上訴人敗訴之判決，經核並無
    不合。上訴意旨指摘原判決不當，求予廢棄改判，為無理由
    ，應予駁回。
六、本件事證已臻明確，兩造其餘攻擊防禦方法暨證據資料，核
    與本件判決結果不生影響，爰不一一加以論述，併予敘明。
七、據上論結，本件上訴為無理由，依民事訴訟法第449條第1項
    、第78條，判決如主文。
中    華    民    國    100    年    10    月   11    日
                  民事第四庭     審判長法  官  吳上康
                                       法  官  蔡勝雄
                                       法  官  王浦傑
上為正本係照原本作成。
如不服本判決，應於收受送達後20日內向本院提出上訴書狀，其
未表明上訴理由者，應於提出上訴後20日內向本院補提理由書狀
（均須按他造當事人之人數附繕本）上訴時應提出委任律師或具
有律師資格之人之委任狀；委任有律師資格者，另應附具律師資
格及釋明委任人與受任人有民事訴訟法466條之1第1項但書或第2
項（詳附註）所定關係之釋明文書影本。如委任律師提起上訴者
，應一併繳納上訴審裁判費。
中    華    民    國   100    年    10    月    12    日
                                       書記官  蔡振豐
【附註】
民事訴訟法第466條之1：
(1)對於第二審判決上訴，上訴人應委任律師為訴訟代理人。但上
  訴人或其法定代理人具有律師資格者，不在此限。
(2)上訴人之配偶、三親等內之血親、二親等內之姻親，或上訴人
  為法人、中央或地方機關時，其所屬專任人員具有律師資格並
  經法院認為適當者，亦得為第三審訴訟代理人。
民事訴訟法第466條之2第1項：
  上訴人無資力委任訴訟代理人者，得依訴訟救助之規定，聲請
  第三審法院為之選任律師為其訴訟代理人。